臺灣高等法院臺南分院刑事判決　　　　　　九十一年度上訴字第四六一號　　　Ｇ
　　　上　訴　人
　　　即　被　告　戊　○　○
右上訴人因偽造文書案件，不服臺灣嘉義地方法院九十年度訴字第一０三號中華民國
九十年十二月十日第一審判決（起訴案號：臺灣嘉義地方法院檢察署八十九年度偵字
第一五八四號），提起上訴，本院判決如左：
      主      文
原判決撤銷。
戊○○行使偽造私文書，足以生損害於公眾及他人，累犯，處有期徒刑伍月，如易科
罰金，以佰元折算壹日。
盈富鋼構股份有限公司「薪資、伙食津貼、加班費印領清冊」上所偽造「丙○○」、
「乙○○」、「甲○○」印文各捌枚，合計貳拾肆枚，均沒收。
      事      實
一、戊○○前犯傷害致死案件，經判處有期徒刑十年，並於七十九年四月六日確定，
    嗣經減刑減為有期徒刑五年，於八十二年八月二十四日假釋期滿執行完畢。戊○○於八十六年間，承包盈富鋼構股份有限公司（下稱盈富公司）鋼構組裝，自任
    包工，明知丙○○僅於八十六年九月間起，至八十六年十月初前來工作十五天、
    實領金額為新臺幣（下同）三萬四千五百元；乙○○僅在八十六年九月間前來工
    作十餘天，實領工資三萬餘元、甲○○於八十六年九月、十月間前來工作，實領
    工資僅有四萬餘元，且丙○○等三人雖有授權其刻印章，但僅限用於以申領應得
    工資。嗣因戊○○向盈富公司所請領工資數額，遠超過應發放施作工程之工資（
    因含有其他費用），其又無商號簽發收據或開立統一發票，竟圖便利，未核計實
    際前來工作工人之工作時數，逾越丙○○、乙○○、甲○○授權範圍，於八十七
    年一月間某日，在雲林縣麥寮鄉某地，其所包工之盈富公司薪資、伙食津貼、加
    班費印領清冊上，虛偽填載丙○○所得共計十七萬五千四百元、乙○○所得共計
    十七萬四千零二十元、甲○○所得共計十七萬七千四百元，並以前揭受委刻丙○○、乙○○、甲○○印章，蓋用丙○○等三人之印文各八枚，合計二十四枚在該
    清冊上，用以表示丙○○等三人領取前揭金額之意，而顯然超過丙○○工作十五
    天、應領三萬四千五百元；乙○○工作十餘天，應領工資三萬餘元、甲○○可領
    工資四萬餘元，就超領部分偽造之薪資、伙食、津貼、加班費印領清冊，並持向
    盈富公司行使，便利其請款作業，致使不知情之盈富公司以此作為申報公司員工
    薪資之依據向稅捐稽徵機關申報，足以生損害於乙○○、丙○○、甲○○權益及
    盈富公司申報員工薪資及稅捐機關辦理課稅事務之正確性。
二、案經丙○○訴請臺灣嘉義地方法院檢察署檢察官偵查起訴。
      理      由
一、訊之上訴人即被告戊○○固坦承曾於前揭時、地，刻用丙○○、乙○○、甲○○
    等人印章、印文，並製作前揭清冊，持以向盈富公司行使，惟矢否認有何不法犯
    行，辯稱：刻印章有經乙○○、丙○○、甲○○等人同意，而伊雖有溢報薪資，
    惟係應盈富公司要求所填具云云。
二、經查：
  (一)被害人丙○○僅於八十六年九月間起，至八十六年十月初，在被告包工處，工作
    十五天、實領金額為三萬四千五百元；乙○○僅在八十六年九月間，在被告包工
    處，工作十餘天，實領工資三萬餘元、甲○○於八十六年九月、十月間，在被告
    包工處，實領工資僅有四萬餘元等情，此亦經丙○○、乙○○、甲○○結證在卷
    （詳原審卷第十八頁、第十九頁），並為被告所不爭執，自堪信為真實。
  (二)被告戊○○確未經被害人丙○○、乙○○、甲○○同意，即以渠等印章在盈富公
    司薪資、伙食津貼、加班費印領清冊上，虛偽填載丙○○所得共計十七萬五千四
    百元、乙○○所得共計十七萬四千零二十元、甲○○所得共計十七萬七千四百元
    ，並以前揭受委刻丙○○、乙○○、甲○○印章，蓋用丙○○等三人之印文各八
    枚，合計二十四枚在該清冊上，用以表示丙○○等三人領取前揭金額之意等情，
    業據被害人丙○○、乙○○、甲○○結證在卷，並有上開清冊附卷足憑，而被害
    人等確有在被告包工處工作，依常情應會授權委刻印章，支領工資，自不得因案
    發後被害人恐有責任而否認授權，即認被告偽刻印章，是被告辯稱被害人授權刻
    印，尚非全不足採。
  (三)盈富公司負責人丁○○於另案偵查時，業已供承：「丙○○的工資被虛報是戊○○所為，我們並不知情．．。」等語；又於本院調查時到庭證稱：「被告是我公
    司包工，我們發包的工資大部分是要包商請領工資，因為被告沒有公司行號，所
    以讓他申報工資的方式，所以我們叫被告報工資，而公司申報的並沒有超過他領
    的工資．．」等語，並有證人丁○○提出被告向盈富公司領取款項資料及票據在
    卷可稽（詳八十九年度偵字第九九三號丁○○違反稅捐稽往法偵查卷第四至四二
    頁），自堪信為真實。至於被告所辯係依盈富公司要求辦理一節，並未能說明究
    竟係盈富公司何人，於何時、何地，要求伊為上開行為，並提出極積證據，以佐
    其上開所辯為真，是被告泛言為前揭等語辯解，亦無足採甚明。
  (四)被告戊○○擔任盈富公司包工，明知丙○○僅工作十五天、可領金額為三萬四千
    五百元；乙○○僅工作十餘天，可領工資三萬餘元、甲○○工作可領工資僅四萬
    餘元，且丙○○等三人雖有授權其刻印章，用以申領工資。嗣因其向盈富公司請
    領工資數額，遠超施作工程之工資，其又無商號簽發收據或開立統一發票，竟圖
    便利，逾越丙○○、乙○○、甲○○授權，在其所包工之盈富公司薪資、伙食津
    貼、加班費印領清冊上，虛偽填載丙○○所得共計十七萬五千四百元、乙○○所
    得共計十七萬四千零二十元、甲○○所得共計十七萬七千四百元，並以前揭受委
    刻丙○○、乙○○、甲○○印章，蓋用丙○○等三人之印文各八枚，合計二十四
    枚在該清冊上，用以表示丙○○等三人領取前揭金額之意，而顯然超過丙○○、
    乙○○、甲○○可領工資，就超領部分偽造之薪資、伙食、津貼、加班費印領清
    冊，並持向盈富公司行使，便利其請款作業，致使不知情之盈富公司以此作為申
    報公司員工薪資之依據向稅捐稽徵機關申報，足以生損害於乙○○、丙○○、甲○○權益及盈富公司申報員工薪資及稅捐機關辦理課稅事務之正確性，有盈富公
    司薪資、伙食津貼、加班費印領清冊影本、盈富公司負責人丁○○出具之請領工
    資明細表等件在卷足憑，事證已臻明確，被告前揭所辯，無非卸責之詞，殊無可
    採，其上開犯行，洵堪認定。
三、按刑法第四十一條原規定：「犯最重本刑為三年以下有期徒刑以下之刑之罪，而
    受六月以下有期徒刑或拘役之宣告，因身體、教育、職業或家庭之關係，執行顯
    有困難者，得以一元以上三元以下折算壹日，易科罰金。」，惟該條文業於九十
    年一月四日修正為（第一項）：「犯最重本刑為五年以下有期徒刑以下之刑之罪
    ，而受六月以下有期徒刑或拘役之宣告，因身體、教育、職業或家庭之關係，執
    行顯有困難者，得以一元以上三元以下折算壹日，易科罰金。但確因不執行所宣
    告之刑，難收矯正之效，或難以維持法秩序者，不在此限」。（第二項）：「併
    合處罰之數罪，均有前項情形，其應執行之刑逾六月者，亦同。」，並於九十年
    一月十日經總統公布施行，本件被告犯罪時間在舊法時期，比較新舊法結果，以
    新法較有利於被告，自應適用新法。
四、核被告戊○○所為，係犯刑法第二百十六條、第二百十條行使偽造私文書罪名。
    又有關被害人甲○○部分犯行，雖未據公訴人起訴，然本院認係一行為觸犯數罪
    名，有裁判上一罪關係，基於審判不可分原則，自得一併予以審究。被告盜用被
    害人丙○○、乙○○、甲○○等人印章行為，係為偽造文書之部分行為，另所犯
    偽造文書之低度行為，為行使之高度行為所吸收，均不另論罪。被告以一行為同
    時侵害丙○○、乙○○、甲○○三人法益，屬一行為觸犯數罪名，應依刑法第五
    十五條前段從一重論以行使偽造文書罪。又被告戊○○前犯傷害致死案件，經判
    處有期徒刑十年確定，嗣經減刑減為有期徒刑五年，於八十二年八月二十四日假
    釋期滿執行完畢等情，此有臺灣嘉義地方法院檢察署被告刑案資料查註紀錄表一
    份附卷可憑，茲於執行完畢後五年以內，再犯有期徒刑以上之本罪，為累犯，應
    依刑法第四十七條規定加重其刑。
五、原審以被告戊○○罪證明確，因予論罪科刑，固非無見，惟被告在盈富公司任包
    工時，丙○○確於八十六年九月間起，至八十六年十月初前來工作十五天，可領
    工資三萬四千五百元；乙○○確在八十六年九月間前來工作十餘天，可領工資三
    萬餘元、甲○○於八十六年九月、十月間工作，可領工資四萬餘元，是丙○○等
    三人自有授權彫刻印章，用以申領工資該等工資，原判決認被告未經授權而偽刻
    丙○○、乙○○、甲○○三人印章，自有未洽。(二)嗣因被告向盈富公司請領工資
    數額，遠超施作工程之工資，而其無商號簽發收據或開立統一發票，竟圖便利，
    而逾越丙○○、乙○○、甲○○授權，於盈富公司薪資、伙食津貼、加班費印領
    清冊上，虛偽填載丙○○所得共計十七萬五千四百元、乙○○所得共計十七萬四
    千零二十元、甲○○所得共計十七萬七千四百元，並以前揭受委刻丙○○、乙○○、甲○○印章，蓋用丙○○等三人之印文各八枚，合計二十四枚在該清冊上，
    用以表示丙○○等三人領取前揭金額之意，顯然超過丙○○工作十五天、應領三
    萬四千五百元；乙○○工作十餘天，應領工資三萬餘元、甲○○可領工資四萬餘
    元，顯係就超領部分之薪資、伙食、津貼、加班費印領清冊偽造文書，而非全部
    偽造。原判決竟認上開薪資、伙食、津貼、加班費印領清冊，均係偽造，亦有未
    洽。(三)按刑法第五十五條所稱一行為而觸犯數罪名，係指所犯數罪名，出於一個
    意思活動，且僅有一個行為者而言，本件被告一個偽造文書行為，而侵害丙○○
    、乙○○、甲○○三人之法益，已構成數個獨立罪名，自應適用刑法第五十五條
    規定論以想像競合犯，原判決認係實質上一罪，仍有未洽。被告上訴意旨，仍執
    陳詞，否認犯罪，指摘原判決不當，雖無理由，然原判決既有可議，自屬無可維
    持，應由本院撤銷改判，以期適法。爰審酌被告因包工領取款項必需核銷等犯罪
    之動機、目的、手段、造成被害人稅賦增加所生之危害、犯罪後猶飾詞卸責，顯
    無悔悟之心等一切情狀，量處如主文第二項所示之刑，並諭知如易科罰金，以三
    百元折算一日之標準。
六、被告所偽造盈富公司「薪資、伙食津貼、加班費印領清冊」上，有「丙○○」、
    「乙○○」、「甲○○」被偽造之印文各八枚，合計二十四枚，其原本雖未扣案
    ，惟無證據證明業已滅失，爰依刑法第二百十九條規定，宣告沒收之。至於被告
    受委刻之印章，業經被告丟棄，且非被告所有，爰不為沒收之宣告。
據上論斷，應依刑事訴訟法第三百六十九條第一項前段、第三百六十四條、第二百九
十九條第一項前段，刑法第二條第一項前段、第五十五條、第二百十六條、第二百十
條、第四十七條、第四十一條第一項前段、第二百十九條、罰金罰鍰提高標準條例第
二條，判決如主文。
本案經檢察官廖椿堅到庭執行職務。
中    華    民    國      九十一      年      五      月      二十一    日
                                  臺灣高等法院臺南分院刑事第一庭
                                      審判長法官  茆    臺    雲
                                            法官  蔡    長    林
                                            法官  李    文    福
右正本證明與原本無異。
如不服本判決，應於判決送達後十日內向本院提出上訴狀，其未敘述理由者並應於提
出上訴狀後十日內向本院補提理由書（應附繕本)。
                                      法院書記官  李    良    倩
中    華    民    國      九十一      年      五      月      二十二    日
附錄：本判決論罪法條
刑法第二百十條：
偽造、變造私文書，足以生損害於公眾或他人者，處五年以下有期徒刑。
刑法第二百十六條。
行使第二百十條至第二百十五條之文書者，依偽造、變造文書或登載不實事項或使登
載不實事項之規定處斷。
